【裁判字號】    90,台上,1812
【裁判日期】    900328
【裁判案由】    業務侵占
【裁判全文】
最高法院刑事判決                                九十年度台上字第一八一二號
    上  訴  人  甲○○
    選任辯護人  余枝雄律師
右上訴人因業務侵占案件，不服台灣高等法院中華民國八十八年一月十三日第二審更
審判決 (八十六年度上更(一)字第九二九號，起訴案號：台灣桃園地方法院檢察署八十
三年度偵字第一二一五九號) ，提起上訴，本院判決如左：
    主  文
原判決撤銷，發回台灣高等法院。
    理  由
本件原判決認定：上訴人甲○○於民國八十年至八十一年六、七月間受僱於鄔志鵬，
擔任司機兼職員，負責為鄔志鵬所開設之億鑫葬儀社接運國軍退除役官兵輔導委員會
桃園榮譽國民之家 (下稱桃園榮民之家) 列管輔導之榮民在外死亡者之遺體及遺物，
並依規定須將所領回之榮民遺體及遺物點交予鄔志鵬，遺物部分再由鄔志鵬交予行政
院退除役官兵輔導委員會處理，為從事業務之人，竟意圖為自己不法之所有，於八十
一年一月二十八日利用前往台北榮民總醫院接運其他榮民遺體之便，將該醫院所交付
已故榮民來小根如原判決附表二所示之遺物 (來小根之遺體非由億鑫葬儀社載回) ，
除將同附表編號(一)現金新台幣 (下同) 二萬一千六百九十二元中之一萬六千五百十元
交給桃園榮民之家輔導員唐傑供作來小根之治喪費，另六百八十二元繳付來小根在台
北榮民總醫院之住院膳食費外，其餘四千五百元及同附表編號(二)、(三)、(四)之物品，均
係甲○○業務上所持有之物，竟予侵占入己，嗣經桃園榮民之家派員清查，始為鄔志
鵬發現等情。因而撤銷第一審關於此部分之判決，改判論處上訴人意圖為自己不法之
所有，而侵占業務上所持有之物罪刑，固非無見。
惟查：(一)原判決理由以上訴人雖辯稱其有將原判決附表二編號(二)手錶一只、(三)鎖匙一
把、(四)收據三張等來小根遺物交付告訴人鄔志鵬等語，但為鄔志鵬所否認，衡情上訴
人若有將上開遺物交付鄔志鵬，豈有不要求鄔志鵬開付收據之理，因認上訴人之辯解
不足採信。但關於鄔志鵬指訴上訴人侵占已故榮民任天才之遺物，包括現金二萬五千
九百元、郵政存摺二本 (內有存款九萬零七百六十元) 、郵政定期存單二張 (本金各
為二十萬元、十五萬元) 、手錶、皮夾、皮包、印章、身分證、榮民證部分，上訴人
同樣未在「億鑫葬儀社接運榮民遺體登記名冊」上簽名，同樣未要求鄔志鵬開付收據
，原判決卻又謂尚難依鄔志鵬之指訴及上訴人未在該名冊上登記等情，遽認上訴人未
交付所領遺物，該部分犯罪自屬不能證明，因與上開有罪部分有裁判上一罪關係，故
不另為無罪之諭知云云。其就上訴人未要求鄔志鵬開付收據所為之判斷，前後不一，
有證據上理由矛盾之違誤。(二)上訴人於原審辯稱其代領來小根之遺款二一、六九二元
後，已交給桃園榮民之家輔導員唐傑一六、五一○元，另外的錢是付給榮民總醫院有
關來小根之醫藥費及特別看護費，來小根的特別護士是榮民總醫院外包的人員，要有
死亡證明才能查詢，該特別看護費是輔導會之承辦小姐交代其繳付等語 (見上訴卷第
一二○頁、更(一)卷第六八頁) 。依其供述內容，來小根自八十一年一月八日入院至同
年月二十一日死亡期間，究竟有無聘僱特別護士及其看護費用多少，係由何人支付等
情形，並非無法調查。倘上訴人已將任天才、來小根合計數十萬元遺款（本金二十萬
元、十五萬元二張郵政定期存單已於八十一年四月二十四日領款）交付鄔志鵬及證人
唐傑，其是否會獨將來小根遺款中之四千五百元及手錶一只、鎖匙一把、收據三張占
為己有，非無疑義，自應盡調查之能事。究竟榮民總醫院有無外包的特別護士，如果
有的話，是否必須事先向該醫院登錄名冊，以供有需要之患者隨時聘僱？八十一年一
月二十八日繳清六百八十二元住院膳食費當時，輔導會有無派人在該醫院處理有關繳
費事宜，而交代上訴人要一併繳付特別看護費？又依桃園榮民之家函送之來小根善後
處理報告及治喪會議紀錄所載 (見原審上訴卷第六十、六二頁) ，證人黎如錦既自稱
為來小根之義女，並出面為來小根辦理後事，則其對於來小根有無聘僱特別護士，即
可能知情，卷內資料所載之黎如錦住處即桃園市○○路○段一五六巷五之二號三樓雖
查無設籍資料 (見原審更(一)卷第三五頁) ，究非不得函請警察或戶政機關查明其人所
在予以傳訊，原審未進一步查證，併有調查職責未盡之可議。上訴意旨指摘原判決不
當，非無理由，應認仍有發回更審之原因。至原判決不另為無罪諭知部分，基於審判
不可分原則，應一併發回。又本件雖屬刑事訴訟法第三百七十六條第三款所列之案件
，惟於修正刑事訴訟法施行前原得上訴於第三審法院，且已繫屬於法院，依刑事訴訟
法施行法第五條第一項規定，仍應依施行前之法定程序終結之，附此明。
據上論結，應依刑事訴訟法第三百九十七條、第四百零一條，判決如主文。
中      華      民      國     九十     年      三      月    二十八    日
                              最高法院刑事第八庭
                                  審判長法官  張  信  雄
                                        法官  賴  忠  星
                                        法官  張  清  埤
                                        法官  張  淳  淙
                                        法官  林  永  茂
      右正本證明與原本無異
                                              書  記  官
中      華      民      國     九十     年      四      月      三      日


司法院資訊處製作；財團法人民間司法改革基金會備份。
